臺灣臺北地方法院民事判決
109年度訴字第8609號
原      告  臺北市政府財政局

法定代理人  陳家蓁  
訴訟代理人  陳勵新律師
複  代理人  王培安律師
被      告  陳進和  
            林昭讚  
            陳相助  

上列當事人間請求返還不當得利事件，本院於民國111年4月11日
言詞辯論終結，判決如下：
    主  文
一、被告陳進和應給付原告新臺幣11萬2,212元，及自民國109年
    12月20日起至清償日止，按年息5%計算之利息。
二、被告林昭讚應給付原告12萬3,690元，及自民國109年12月20
    日起至清償日止，按年息5%計算之利息。
三、被告陳相助應給付原告19萬5,024元，及自民國111年1月13
    日起至清償日止，按年息5%計算之利息。
四、訴訟費用由被告負擔。
五、本判決得假執行。但被告陳進和、被告林昭讚如分別以新臺
    幣11萬2,212元、12萬3,690元為原告預供擔保，得免為假執
    行。
    事實及理由
壹、程序方面
    被告陳相助經受合法通知，未於言詞辯論期日到場，核無民
    事訴訟法第386條各款所列情形，爰依原告之聲請，由其一
    造辯論而為判決。
貳、實體方面
一、原告主張：
　㈠坐落臺北市○○區○○段○○段00000000000000000000○地號土地（
    下稱系爭土地）為臺北市所有，由伊負責管理，被告陳進和
    、林昭讚、陳相助（以下合稱被告三人，分別逕稱其名）分
    別所有之門牌號碼臺北市○○區○○街00巷00號、62巷11號、86
    巷30號房屋，無任何合法權源而占有使用系爭土地，三人均
    受有相當於租金之不當得利，致伊受有損害，爰依民法第17
    9條之規定請求被告三人給付相當於租金之不當得利。因系
    爭土地鄰近臺北市萬華區萬大路及水源快速道路，參照土地
    法第105條準用同法第97條第1項及平均地權條例施行細則第
    21條（即公有土地以各該宗土地之公告地價為申報地價）之
    規定，應以系爭土地之公告地價年息5%計算被告使用系爭土
    地之相當於租金之不當得利，故請求被告三人各自給付如附
    表一所示之金額並加計法定遲延利息。
　㈡對被告答辯之陳述：
　　⒈經調閱陳進和繳納土地使用補償金之資料，及依陳進和庭
      呈繳納土地使用補償金之資料所示，其係提供108年7月以
      後繳納土地使用補償金之資料，然伊請求陳進和給付相當
      於租金之不當得利之期間為104年10月1日至108年6月30日
      間，並未重複。
　　⒉依林昭讚庭呈之土地分期付款契約所示，其僅繳納土地買
      賣價金10萬9,000元之一成的價款即1萬0,902元，足認林
      昭讚並未繳足土地買賣價金，經原告解除契約，其已繳價
      款抵付租金及違約金，故系爭553-32地號土地仍登記為臺
      北市所有。又林昭讚曾繳納109年1月至3月間之土地使用
      補償金6,258元，故伊僅請求林昭讚給付104年10月1日至1
      08年12月間、109年4月至6月間之相當於租金之不當得利
      。
　㈢並聲明：陳進和、林昭讚、陳相助應分別給付原告新台幣（
    下同）11萬2,212元、12萬3,690元、19萬5,024元，及均自
    起訴狀繕本送達翌日起至清償日止，按年息5%計算之利息。
二、被告答辯：
  ㈠陳進和略稱：伊不知道原告向伊要錢有無道理，但伊沒有錢
    ，且之前沒有收到繳費單，都沒有繳。並聲明：⒈原告之訴
    及假執行之聲請均駁回。⒉如受不利判決，願供擔保請准宣
    告免為假執行。
　㈡林昭讚略稱：伊當初有跟臺北市政府買土地，是分期付款，
    每個月要給多少錢伊不記得，伊也忘記當初有給多少錢了，
　　伊後來沒有收到繳費單，都沒有繳，如果有收到單子，伊就
    去繳，並提出臺北市政府出售市有土地分期付款契約、臺北
    市政府出售市有土地繳款單、臺北市政府華中五分埔段遷建
    基地租金收入繳款單等為證；並聲明：⒈原告之訴及假執行
    之聲請均駁回。⒉如受不利判決，願供擔保請准宣告免為假
    執行。
　㈢陳相助未於言詞辯論期日到場，亦未提出書狀為答辯或陳述
    。
三、經查：
　㈠臺北市○○區○○段○○段00000000000000000000○地號土地均為臺
    北市所有，管理機關為原告，面積分別為24、20、19平方公
    尺，有土地所有權相關部別列印資料在卷可稽（見本院卷㈠
    第30、31、35頁）。
　㈡門牌號碼臺北市○○區○○街00巷00號、62巷11號、86巷30號房
    屋分別為陳進和、林昭讚、陳相助所有，其中76巷16號目前
    稅籍登記為陳進和之父親陳烏肉名下，有臺北市稅捐稽徵處
    房屋稅主檔查詢結果、陳進和戶籍謄本在卷可稽（見本院卷
    ㈠第17、19、27、79頁），並為陳進和、林昭讚所不爭執，
    堪認屬實。
四、得心證之理由：
　　原告主張被告陳進和、林昭讚、陳相助分別所有之臺北市○○
    區○○街00巷00號、62巷11號、86巷30號房屋無權占用系爭土
    地，被告三人受有相當於租金之不當得利，致伊受有損害，
    爰依民法第179條之規定請求被告三人給付相當於租金之不
    當得利等語，陳進和、林昭讚固不否認其所有房屋占用原告
    管理之系爭土地，惟分別以前揭情詞為答辯，陳相助則未提
    出答辯。茲判斷如下：
　㈠按當事人主張有利於己之事實者，就其事實有舉證之責任。
    但法律別有規定，或依其情形顯失公平者，不在此限，民事
    訴訟法第277條定有明文。承前所述，系爭土地為臺北市所
    有，原告為管理機關，被告三人所有之前揭房屋分別占用系
    爭土地，被告如抗辯其有占有使用系爭土地之正當權源，自
    應負舉證責任。查陳進和雖提出代收款項繳費證明聯（見本
    院卷㈠第153至165頁）為證，惟該等繳費單據僅能證明其曾
    繳納土地使用補償金，且其係提供108年7月以後繳納之土地
    使用補償金資料，與原告本件請求其給付相當於租金之不當
    得利之期間不同，自無從為其有利之認定，其復未能舉證證
    明其有何占有使用551-82地號土地之正當權源，是原告主張
    陳進和占有使用551-82地號土地是無法律上之原因，應屬可
    採。而林昭讚固提出臺北市政府出售市有土地分期付款契約
    、繳款單、臺北市政府華中五分埔段遷建基地租金收入繳款
    單及原告出具之繳款單（見本院卷㈠第137至145頁、第151頁
    ）為證，惟該分期付款契約上之「承購人分期繳款」各期一
    欄表均為空白，繳款單之金額則為基地價款總額之1成即1萬
    902元，自無從證明林昭讚已購得553-32地號土地，況該筆
    土地目前仍登記為臺北市所有，林昭讚復未能舉證證明其有
    何占有使用553-32地號土地之正當權源，是原告主張林昭讚
    占有使用553-32地號土地是無法律上之原因，為屬可採；又
    林昭讚提出之繳款單，乃其繳納使用553-32地號土地之使用
    補償金，與原告本件請求其給付相當於租金之不當得利之期
    間並不相同，亦無從為其有利之認定。陳相助則未提出答辯
    ，且其占用之574-14等地號土地確為臺北市所有，並無證據
    證明陳相助有權占有使用該筆土地，是原告主張陳相助占有
    使用574-14地號土地是無法律上之原因，亦屬可採。
　㈡原告得請求被告三人給付相當於租金之不當得利之各為何？
　⒈按無法律上之原因而受利益，致他人受損害者，應返還其利
    益。民法第179條前段定有明文。次按，無權占有他人土地
    ，可能獲得相當於租金之利益為社會通常之觀念（最高法院
    61年度台上字第1695號判決意旨參照）。又城市地方租用房
    屋之租金，以不超過土地及建物申報總價額年息10％為限，
    土地法第97條第1項定有明文，此條項依土地法第105條規定
    ，於租用基地建築房屋準用之。公有土地，以各該宗土地之
    公告地價為申報地價，平均地權條例施行細則第21條前段定
    有明文。再按，無權占有他人所有物，可能獲得之相當於租
    金之利益，應以客觀上占有人所受之利益為衡量標準，非以
    請求人所受之損害為斷。又基地租金之數額，除以基地申報
    地價為基礎外，尚須斟酌基地之位置，工商業繁榮之程度，
    承租人利用基地之經濟價值及所受利益等項，並與鄰地租金
    相比較，以為決定（最高法院104年度台上字第1090號判決
    意旨參照）。
　⒉查系爭土地位於臺北市萬華區，本院審酌系爭土地鄰近臺北
    市萬華區萬大路及環河快速道路，交通尚稱方便，附近有超
    市、診所，生活機能尚稱良好，且無積極事證顯示被告三人
    係以坐落系爭土地上之房屋為營業或供出租使用，應認係作
    為住家使用，暨原告係以按系爭土地申報地價之週年利率5%
    計算相當於租金之不當得利數額而為請求等情，認原告所主
    張被告三人因占有使用系爭土地所獲得相當於租金利益之不
    當得利，應以系爭土地申報地價之週年利率5%計算為適當。
    而被告三人所有之前揭房屋分別占用551-82、553-32、574-
    14等地號土地全部，即面積分別為24、20、19平方公尺，以
    系爭土地於原告請求期間之申報地價之週年利率5%計算，被
    告三人獲得相當於租金利益之不當得利如附表「相當於租金
    利益之不當得利金額」欄所示，原告請求之金額既均未逾「
    相當於租金利益之不當得利金額」欄所示金額，應認其請求
    於法有據。從而，原告得請求陳進和、林昭讚、陳相助給付
    相當於租金之不當得利金額分別為11萬2,212元、12萬3,690
    元、19萬5,024元。
  ㈢末按給付無確定期限者，債務人於債權人得請求給付時，經
    其催告而未為給付者，自受催告時起，負遲延責任；遲延之
    債務，以支付金錢為標的者，債權人得請求依法定利率計算
    之遲延利息；應付利息之債務，其利率未經約定，亦無法律
    可據者，週年利率為百分之五，民法第229條第2項前段、第
    233條第1項前段、第203條分別著有明文。經查，原告對於
    被告三人之不當得利返還請求權，係屬於未定給付期限之金
    錢債權，又本件起訴狀繕本係於109年12月9日寄存送達予陳
    進和、林昭讚，另於110年12月23日對陳相助為公示送達，
    此有本院送達證書、司法院全球資訊網公示送達公告、本院
    公示送達證書等附卷足憑（見本院卷㈠第63、65、359、361
　　頁），是參照前述規定，原告請求被告三人分別給付自起訴
    狀繕本送達之翌日即109年12月20日、111年1月13日起，均
    至清償日止，按年息5％計算之法定遲延利息，洵屬有據。
五、從而，原告依民法第179條不當得利之法律關係，請求被告
    三人給付如主文第1至3項所示之金額及利息，為有理由，應
    予准許。
六、本件判決所命被告給付之金額未逾50萬元，爰依民事訴訟法
    第389條第1項第5款之規定，依職權宣告假執行，原告雖陳
    明願供擔保聲請宣告假執行，然其聲請僅係促使法院為職權
    之發動，爰不另為假執行准駁之諭知。又被告陳進和、林昭
    讚均陳明願供擔保請准聲請宣告免為假執行，核無不合，爰
    酌定相當之擔保金額准許之。
七、本件事證已臻明確，兩造其餘主張陳述及所提之證據，經本
    院逐一審酌後，認均不足以影響本判決之結果，自無詳予論
    駁之必要，併此敘明。
八、訴訟費用負擔之依據：民事訴訟法第78條。　　
中　　華　　民　　國　　111 　年　　4 　　月　　25　　日
                  民事第六庭    法  官  林春鈴
　　　　　　　　　
如對本判決上訴，應於判決送達後20日內向本院提出上訴狀，若
委任律師提起上訴者，應一併繳納上訴審裁判費，否則本院得不
命補正逕行駁回上訴。 
中　　華　　民　　國　　111 　年　　4 　　月　　25　　日
                              書記官  鍾尚勲